臺灣新竹地方法院刑事判決
110年度金訴字第417號
公  訴  人  臺灣新竹地方檢察署檢察官
被      告  林子玄


上列被告因違反洗錢防制法等案件，經檢察官提起公訴（110年
度偵字第5655號），本院判決如下：
    主  文
林子玄幫助犯詐欺取財罪，處有期徒刑肆月，如易科罰金，以新
臺幣壹仟元折算壹日。
    事  實
林子玄依其智識及社會生活經驗，對於將所申辦之金融帳戶資料
交由真實身分不詳之人使用，可能遭他人作為詐欺犯罪之工具有
所預見，雖尚未達於有意使其發生之程度，惟仍基於縱使如此發
生，亦不違背其本意之幫助詐欺取財不確定故意，於民國110年3
月20日前某時，在臺灣地區不詳處所，將其申辦之玉山銀行帳戶
（帳號0000000000000號，下稱本案帳戶）之金融卡及密碼，以
不詳方式提供予詐騙集團成員收受，而容任詐騙集團成員作為詐
騙不特定人匯款之人頭帳戶。嗣該詐騙集團成員遂於110年3月20
日下午3時36分許，假冒網路購物平台業者及渣打銀行員工撥打
電話予詹惠如，佯稱其帳號誤設為經銷商將遭扣款，須依指示操
作以解除設定云云，致詹惠如陷於錯誤，於同日下午4時36分至4
時38分許，先後以網路匯款共計新臺幣（下同）14萬5109元至本
案帳戶，並旋遭詐騙集團成員提領一空。嗣因詹惠如查覺有異報
警處理，始悉上情。
    理  由
（為利精簡，案內相關人於初次提及後將適度省略稱謂）
壹、證據能力部分：
　　本案認定事實所引用之卷內被告以外之人於審判外之言詞或
    書面陳述，檢察官、被告林子玄於本院準備程序時均同意其
    作為本案證據之證據能力（院卷第45-46頁），於辯論終結
    前亦未對該等證據之證據能力聲明異議（院卷第96-103頁）
    ，本院復審酌前揭陳述作成時之情況，並無違法取證之瑕疵
    ，亦認以之作為證據為適當，是本案有關被告以外之人於審
    判外之言詞或書面陳述等供述證據，依刑事訴訟法第159條
    之5規定，自均得為證據。
貳、實體部分：
一、訊據被告固坦承本案帳戶為其所申辦，且該帳戶業經詐欺集
    團用於詐欺證人詹惠如時供作款項匯入使用，惟矢口否認有
    何幫助詐欺取財之犯行，辯稱：我在109年12月之前曾在酒
    店上班，期間曾經掉過錢也掉過證件，故本案帳戶應是遺失
    ，且我是直到110年3月經銀行通知才知道遺失，又因為我把
    密碼寫在紙條上連同金融卡一起夾在套子裡，金融卡才會被
    詐欺集團使用等語（院卷第47-49頁）。經查：
  ㈠基礎事實：
　　本案帳戶為被告向玉山銀行申辦，且其確有向玉山銀行申請
    金融卡使用；而持有本案帳戶金融卡之詐欺集團於110年3月
    20日下午3時36分許，假冒網路購物平台業者及渣打銀行員
    工撥打電話予詹惠如，佯稱其帳號誤設為經銷商將扣款，須
    依指示操作理解除設定云云，致詹惠如陷於錯誤，於同日下
    午4時36分至4時38分許先後以網路匯款共計14萬5109元至本
    案帳戶中，該筆款項並於當日遭以操作自動櫃員機之方式提
    領一空等情，均經詹惠如於警詢中證述明確（110偵5655卷
    【下稱偵卷】第29-32頁），且有本案帳戶之基本資料及交
    易明細、詹惠如之相關報案及警方通報資料、詹惠如所提供
    與自稱渣打銀行員工之詐欺集團成員訊息紀錄及網路銀行交
    易截圖、本案帳戶電子銀行事故資料查詢結果等在卷可佐（
    偵卷第20-21、33、38-41、44、52、64-65、91頁），是本
    案帳戶確遭詐欺集團成員用於詐騙詹惠如後供作匯入款項之
    人頭帳戶使用、且該詐欺集團成員亦確實持有本案帳戶之提
    款卡及密碼乙節，均堪認定。
  ㈡被告雖以前揭情詞置辯，惟就本案帳戶之提款卡及密碼何以
    流入詐欺集團持用一事，被告所辯本無從為其有利之認定：
  ⒈首先，被告雖就金融卡密碼何以遭詐欺集團知悉乙節辯稱上
    情，然其先於警詢中供稱：我曾將本案帳戶金融卡借給我哥
    哥林*昇（詳卷），當時我把密碼寫在上面，後來他因入監
    而將金融卡還給我時，我沒有把密碼塗掉等語（偵卷第6頁
    ），後於偵查中則改稱：我把帳戶借給林*昇時，他有更改
    過密碼並將密碼寫在紙條上等語（偵卷第219-220頁），嗣
    於審理中再改執上開「由我把密碼寫在紙條上連同金融卡一
    起夾在套子裡」情詞置辯（院卷第49頁）。本即顯見本案金
    融卡究係由何人（被告或林*昇）、以何種方式（直接寫在
    金融卡上或寫在紙條上）加以紀錄導致遭詐欺集團知悉而使
    用乙節，前後即有數種矛盾之說詞，故其所辯是否足採本屬
    可疑。
  ⒉而被告於審理中知悉其所執辯詞與警詢中矛盾後，就此雖另
    辯稱：可能是警詢時我太緊張，事實上我是在林*昇女友去
    探監時，林*昇跟她說有因為我的事去開庭叫她來問我發生
    什麼事，我隨口叫她去問林*昇我到底是把密碼寫在金融卡
    上還是紙條上，經她轉述才知道我是寫在紙條上，所以我是
    直到林*昇去開庭之後我才確認密碼是寫在紙條上的等語（
    院卷第49頁），又林*昇於本案偵查中亦確實曾經檢察事務
    官傳喚以視訊方式作證。然林*昇先後作證之時間點分別為1
    10年11月15日（上午9時12分至9時18分）及110年11月18日
    （偵卷第214-215、236-238頁），於第二次經傳喚時並明確
    證稱：我有將密碼改成我的生日，把卡片還給被告時是用口
    述方式將密碼告知被告，我沒有把密碼寫在紙上，因為被告
    也知道我的生日等語。與此相對，被告於偵查中如前供稱「
    係林*昇更改密碼並將密碼寫在紙條上」之時間則為110年11
    月15日（上午9時24分至10時，偵卷第218-221頁），除足見
    被告於偵查中為上開供述之時間點，乃係林*昇初次視訊作
    證後僅6分鐘後所發生之事，其間絕無發生如被告所述「林*
    昇女友探監轉達」等情形之可能性之外，更足認被告於偵查
    中辯稱「林*昇將密碼寫在紙條上」乙節與林*昇所述歧異。
    故被告此部分於審理中所為進一步辯解，經核亦與相關卷附
    證據均有不符，顯不足以作為其前後所述矛盾的合理理由。
  ⒊此外關於被告另辯稱其因從事八大行業故曾遺失財物乙節，
    經查，被告於案發迄今，始終未能有效提出任何其曾從事八
    大行業之確實依據，縱經本院依其所指之工作地點發函、命
    被告私下聯繫友人提供均未果（院卷第89、105頁），而林*
    昇於偵查中並證稱：107年間被告的工作是貨運公司的會計
    ，我在107間就把卡片還給被告，當時被告應該不是在做八
    大行業等語（偵卷第236-238頁）。況且，縱使被告確曾從
    事八大行業，然依其於偵查中所述：林*昇還我本案帳戶金
    融卡後我就直接塞進包包內，而我的身分證也都放在包包內
    ，109年4月間我還有使用過該金融卡等語（偵卷第220-221
    頁），參以其亦曾於109年12月間（亦即其自稱自八大行業
    離職之時點），以遺失為由向新竹○○○○○○○○○申請補發國民
    身分證，然同期間卻未曾向玉山銀行申請掛失與國民身分證
    同樣置於包包內之本案帳戶金融卡乙節（院卷第73-81頁、
    偵卷第91頁），益徵本案帳戶金融卡係被告於任職八大行業
    期間內遺失的可能性，更屬甚低。
  ㈢承上，檢察官既已舉證被告為本案帳戶之所有人，亦即若非
    知悉該帳戶金融卡密碼者當無從使用，又該帳戶嗣經詐欺集
    團作為人頭帳戶，依常理而言，若被告未能合理說明其帳戶
    為何流入詐欺集團使用，本以「被告將之提供予詐欺集團使
    用」為最合理且可能發生之情形。而被告本案所執相關辯詞
    ，則因有前揭前後矛盾、與客觀事實難以併存等情節，致無
    法合理說明本案帳戶之金融卡及密碼何以流入詐欺集團使用
    ，而未能使本院就上開最為可能發生之情形產生合理之懷疑
    ，自應認本案帳戶之金融卡及密碼除經被告交付他人使用之
    外，已無使此等情形合理發生之可能性存在。故本案帳戶之
    金融卡及密碼客觀上乃係被告在詹惠如匯款前不詳時間、以
    不詳方式交付他人使用乙節，至此亦足認定。至於本案雖無
    證據證明被告主觀上確有欲使該等詐欺取財結果發生之直接
    故意，惟使用人頭帳戶作為詐欺他人後匯入所詐款項之用，
    既屬目前社會上廣為人知的犯罪手法，故至少仍足以認定縱
    有人以本案帳戶作為詐欺取財之犯罪工具，亦為被告所預見
    、且被告亦無從確信其不發生故不違背其本意，而為被告容
    任其發生之犯罪事實。因而，本案足認被告主觀上確有幫助
    他人為詐欺取財之不確定故意甚明。
  ㈣綜上所述，被告所辯，經核均屬臨訟卸責之詞，不足採信，
    其本案所為犯罪事證明確，應予依法論科。
二、法律適用：
  ㈠按刑法上之幫助犯，係對於行為人與正犯有共同之認識，而
    以幫助之意思，對於正犯資以助力，而未參與實施犯罪之行
    為者而言。如未參與實施犯罪構成要件之行為，且係出於幫
    助之意思提供助力，即屬幫助犯，而非共同正犯。被告將本
    案帳戶資料交付詐欺集團使用，雖使該集團成員得基於詐欺
    取財之犯意，向告訴人著手施以詐欺取財之行為，使其因而
    陷於錯誤匯款至本案帳戶中，而遂行詐欺取財之犯行，惟被
    告單純提供帳戶供人使用之行為，並不等同於向告訴人施以
    詐欺之行為，且亦無證據證明被告有參與詐欺取財犯行之構
    成要件行為，是揆諸前揭說明，核被告所為，係犯刑法第30
    條第1項前段、第339條第1項之幫助詐欺取財罪。被告基於
    幫助之犯意而為詐欺構成要件以外之行為，為幫助犯，爰依
    刑法第30條第2項規定減輕其刑。
  ㈡關於幫助洗錢罪名部分：
  ⒈又詐欺集團固以本案帳戶作為收取犯罪所得之用，惟一般而
    言，於被害人匯款至人頭帳戶後，集團成員可收取詐騙款項
    之管道甚多，包括自人頭帳戶再轉匯入其他帳戶，或由車手
    臨櫃或至自動櫃員機提領現金，質言之，詐騙集團使用人頭
    帳戶供被害人匯入款項之目的，在於使真正犯罪人得以在取
    得犯罪所得之過程中隱蔽身分而逃避刑事追訴，並非必然會
    以造成金流斷點或掩飾、隱匿詐騙款項之來源、去向、所在
    之方式取得犯罪所得。本案依卷內證據，僅足認定被告主觀
    上有預見提供本案帳戶會供詐欺犯罪者作為詐欺他人將款項
    匯入之用，至於贓款入帳後詐欺集團成員究竟會以何種方式
    取得贓款，實際上仍有多種可能性，檢察官就此部分亦未指
    明任何進一步之證據方法供本院調查，逕認被告主觀上對此
    節必然預見係以切斷金流之方式取得犯罪所得，而應評價為
    洗錢罪之幫助犯，自屬誤會。
  ⒉又實務上所謂「不另為無罪諭知」之記載，乃係就檢察官起
    訴之事實範圍，在法律上為一罪關係之前提下，就部分之「
    事實」加以減縮之意；至若在犯罪事實同一（基本社會事實
    同一）之前提下，對此行為之法律評價縱有不同，仍非屬犯
    罪事實一部減縮之範疇。而本院固認被告本案所為並不成立
    洗錢罪之幫助犯，然檢察官認被告成立幫助詐欺取財罪、幫
    助洗錢罪，均係就被告「提供帳戶」之單一基本社會事實（
    被告遂行的實行行為）所進行之法律評價，縱本院認檢察官
    就幫助洗錢罪部分之法律評價有所誤會，已如前述，仍未就
    檢察官起訴之犯罪事實（被告遂行的實行行為）有所減縮，
    且被告所為仍經本院論罪科刑而非「行為不罰」，則此部分
    尚與「不另為無罪諭知」無涉。
三、量刑審酌：爰以行為人之責任為基礎，審酌被告本案犯罪所
    生之損害部分，為詹惠如高達14萬餘元之財產法益侵害，應
    認被告本案犯罪所生損害非微；手段、違反義務程度、犯後
    態度部分，雖被告並非詐欺集團之內部成員，犯罪情節尚屬
    有限，然被告於犯後始終否認犯行，且前後供述矛盾意圖卸
    責，未能坦然面對自身之責任，故此部分尚無從為被告有利
    之考量；犯罪動機、目的、所受刺激部分，本案尚無證據證
    明被告係為獲利益始為本案犯罪，也不足認定受有何等不當
    之外在刺激始致犯罪，故不為被告不利考量；生活狀況、智
    識程度、品行部分，被告自承大學畢業，先前曾從事科技廠
    、貨運會計、酒店、PUB等工作，目前與母親同住、家庭經
    濟狀況勉持，暨其前無前科，有臺灣高等法院被告前案紀錄
    表附卷可稽，應認素行尚佳，爰為被告有利考量等一切情狀
    ，量處如主文所示之刑，並諭知易科罰金之折算標準，以示
    懲儆。
本案經檢察官葉子誠提起公訴，由檢察官邱宇謙到庭執行職務。
中　　華　　民　　國　　111 　年　　6 　　月　　21　　日
                  刑事第九庭  審判長法　官  黃沛文
                                    法  官  江宜穎
                                    法  官  李建慶
以上正本證明與原本無異。
如不服本判決應於收受本判決後20日內向本院提出上訴書狀，上
訴書狀應敘述具體理由。上訴書狀未敘述上訴理由者，應於上訴
期間屆滿後20日內補提理由書狀於本院(均須按他造當事人之人
數附繕本 )「切勿逕送上級法院」。 
中　　華　　民　　國　　111 　年　　6 　　月　　21　　日
                                    書記官  林欣緣
附錄本判決論罪法條：
中華民國刑法第30條
幫助他人實行犯罪行為者，為幫助犯。雖他人不知幫助之情者，
亦同。
幫助犯之處罰，得按正犯之刑減輕之。

中華民國刑法第339條第1項
意圖為自己或第三人不法之所有，以詐術使人將本人或第三人之
物交付者，處5年以下有期徒刑、拘役或科或併科50萬元以下罰
金。